ACORDAO-COMPLETO-2488293

ACÓRDÃO 1049/2022 ATA 6/2022 - SEGUNDA CÂMARA

VISTOS, relatados e discutidos estes autos que tratam de tomada de contas especial instaurada por força do Acórdão 2107/2018-TCU-Plenário, que determinou a constituição de sete tomadas de contas especiais em decorrência de débitos identificados no curso de auditoria de conformidade - TC Processo 023.262/2017-6 - realizada na Secretaria Estadual de Saúde do Pará e na Secretaria de Saúde dos municípios de Barcarena/PA e de Marituba/PA, cujo objetivo era avaliar a aquisição de medicamentos por essas secretarias;
ACORDAM os Ministros do Tribunal de Contas da União, reunidos em sessão da 2ª Câmara, ante as razões expostas pelo relator, em:
9.1. arquivar, com fundamento no art. 212 do Regimento Interno deste Tribunal, o presente processo, sem julgamento de mérito, ante a ausência dos pressupostos de constituição e desenvolvimento válido e regular do processo;
9.2. dar ciência deste acórdão à Secretaria Municipal de Saúde de Marituba - PA e aos responsáveis, informando-lhes que a íntegra do relatório e do voto que o fundamentam pode ser consultada no endereço eletrônico www.tcu.gov.br/acordaos.

Tomada de contas especial instaurada por força do Acórdão 2.107/2018-TCU-Plenário, que determinou a constituição de sete tomadas de contas especiais em decorrência de débitos identificados no curso de auditoria de conformidade realizada na Secretaria Estadual de Saúde do Pará e na Secretaria de Saúde dos municípios de Barcarena/PA e de Marituba/PA, cujo objetivo era avaliar a aquisição de medicamentos por essas secretarias.

Segunda Câmara

Município de Marituba - PA.

3. Interessados/Responsáveis:
3.1. Responsáveis: Bianca Martins Ribeiro Vergolino (XXX.449.846-XX); Eduardo da Silva Tuma (XXX.177.502-XX); Eugenia Janis Chagas Teles (XXX.708.722-XX); Fundo Municipal de Saúde de Barcarena (12.710.978/0001-26); Helen Lucy Mendes Guimaraes Begot (XXX.038.422-XX); Jhordan Laranjeiras de Oliveira Mendes Amaral (XXX.635.802-XX); Jose Quintino de Castro Leão Junior (XXX.627.782-XX); Manoel Paixão da Silva (XXX.952.278-XX); Renato Ferreira da Silva (XXX.886.272-XX); Roberto Farias de Oliveira (XXX.131.022-XX); Ronaldo Machado Progenio (XXX.680.242-XX); Secretaria Municipal de Saúde de Marituba - PA (10.299.375/0001-58); Socibra - Pará - Comércio e Representações Eireli (01.652.620/0001-78); Vitor Manuel Jesus Mateus (XXX.956.472-XX); Waldemar Cardoso Nery Junior (XXX.102.662-XX).

13.1. Ministros presentes: Bruno Dantas (Presidente), Augusto Nardes (Relator), Aroldo Cedraz e Antonio Anastasia.
13.2. Ministros-Substitutos presentes: Marcos Bemquerer Costa e André Luís de Carvalho.

AUGUSTO NARDES

Transcrevo a seguir, com os ajustes de forma considerados cabíveis, a instrução lavrada por auditor da Secretaria de Controle Externo de Tomada de Contas Especial - SecexTCE (peça 57) , que contou com a anuência do corpo dirigente daquela unidade (peças 58 e 59) :
"INTRODUÇÃO
	Cuidam os autos de tomada de contas especial instaurada por força do Acórdão 2107/2018-TCU-Plenário, que determinou a constituição de sete tomadas de contas especiais em decorrência de débitos identificados no curso de auditoria de conformidade - TC Processo 023.262/2017-6 - realizada na Secretaria Estadual de Saúde do Pará e na Secretaria de Saúde dos municípios de Barcarena/PA e de Marituba/PA, cujo objetivo era avaliar a aquisição de medicamentos por essas secretarias.
HISTÓRICO
2.	O Tribunal de Contas da União realizou fiscalização de orientação centralizada com o objetivo de avaliar a regularidade das aquisições de medicamentos do programa de assistência farmacêutica custeados com recursos federais. Relativamente ao Estado do Pará, fiscalizaram-se as aquisições promovidas pela Secretaria Estadual de Saúde do Pará (Sespa) e pelas Secretarias Municipais de Saúde de Barcarena e de Marituba, num total de aproximadamente R$ 27 milhões entre os anos de 2015 e 2017.
3.	Durante os trabalhos de fiscalização foram identificadas diversas irregularidades ensejadoras de débito, para as quais foi proposta a constituição de sete processos de tomadas de contas especiais específicas para cada irregularidade e responsáveis identificados, conforme Relatório de Fiscalização 320/2017 - TC Processo 023.262/2017-6 (peça 22) . O Acórdão 2107/2018-TCU-Plenário (peça 31) determinou então a constituição dos sete processos de tomada de contas especiais listados nas tabelas 14 e 16 do citado relatório (peça 22, p. 52-53) para que fosse promovida a devida citação dos responsáveis, nos termos propostos no relatório da unidade técnica.
4.	A presente tomada de contas especial trata dos débitos referentes ao município de Marituba/PA, especificamente em relação ao achado de auditoria III.1 de que trata o relatório de fiscalização da auditoria de conformidade (peça 22 do presente processo de TCE, p. 19-20) cuja responsabilidade foi atribuída solidariamente à Helen Lucy Mendes Guimarães Begot (CPF XXX.038.422-XX, ex-secretária municipal de saúde de Marituba/PA) , Jhordan Laranjeiras de Oliveira M. Amaral (CPF XXX.635.802-XX) e Manoel Paixão da Silva (CPF XXX.952.278-XX) , responsáveis pelo recebimento e conferência, entrada e saída de mercadorias, e controle de estoque no Almoxarifado Central e Socibra - Pará Comércio Representações Eireli Ltda. (CNPJ 01.652.620/0001-78) empresa contratada para o fornecimento de medicamentos.
Irregularidades ensejadoras do débito
5.	A irregularidade identificada no achado de auditoria III.1 foi o reiterado recebimento de medicamentos oriundos do contrato celebrado pela Secretaria Municipal de Saúde de Marituba com a empresa Socibra - Pará Comércio e Representações Eireli Ltda, cujas notas fiscais omitiam o número dos lotes dos itens ali informados, além do recebimento de medicamentos cuja fabricante é diferente da informada em contrato e de medicamentos com especificação diversa da informada em contrato.
6.	Essa irregularidade tem lastro em julgados do TCU em casos semelhantes os quais seguiram a linha de imputação pelo débito, em virtude da ilegalidade e da impossibilidade de rastreamento dos produtos comercializados.
7.	A equipe de auditoria detalhou a irregularidade nos achados de auditoria (item III.1, peça 22, p. 19-20) :
III.1. Superfaturamento quantitativo (quantidade entregue/realizada inferior à quantidade contratada) (Marituba) .
Tipificação: 
Irregularidade grave.
Situação encontrada:
Reiterado recebimento de medicamentos oriundos do contrato 02-040816/5-PMM-PP-SESAU, celebrado com a empresa Socibra Pará Comércio e Representações Eireli, cujas notas fiscais omitem o número do lote dos itens ali informados. Recebimento de medicamentos cuja fabricante é diferente da informada em contrato e medicamentos com especificação diversa da informada em contrato. Somados, os valores das notas fiscais emitidas pela fornecedora totalizam R$ 2.640.669,03.
Objetos nos quais o achado foi constatado:
Contrato 02-040816/5/2016 - Aquisição de medicamentos para atender as demandas da Secretaria Municipal de Saúde de Marituba, de acordo com o estabelecido no Pregão Presencial 5/20161706-01-PMM-PP/SESAU.
Critérios:
Acórdão 1267/2011, Tribunal de Contas da União, Plenário. 
Acórdão 1930/2016, Tribunal de Contas da União, Plenário.
Acórdão 8770/2016, Tribunal de Contas da União, Segunda Câmara.
Acórdão 1890/2017, Tribunal de Contas da União, Primeira Câmara.
Portaria 802/1998, Anvisa, art. 9º.
Portaria 1555/2013, Ministério da Saúde, art. 9º.
Resolução 320/2002, Anvisa, art. 1º, inciso I.
Evidências:
Peça 142 - Elementos comprobatórios/Evidências - MARITUBA - Pagamentos oriundos do PP 5-2016 - Socibra (parte 1/9) .
Peça 143 - Elementos comprobatórios/Evidências - MARITUBA - Pagamentos oriundos do PP 5-2016 - Socibra (parte 2/9) .
Peça 144 - Elementos comprobatórios/Evidências - MARITUBA - Pagamentos oriundos do PP 5-2016 - Socibra (parte 3/9) .
Peça 145 - Elementos comprobatórios/Evidências - MARITUBA - Pagamentos oriundos do PP 5-2016 - Socibra (parte 4/9) .
Peça 146 - Elementos comprobatórios/Evidências - MARITUBA - Pagamentos oriundos do PP 5-2016 - Socibra (parte 5/9) .
Peça 147 - Elementos comprobatórios/Evidências - MARITUBA - Pagamentos oriundos do PP 5-2016 - Socibra (parte 6/9) .
Peça 148 - Elementos comprobatórios/Evidências - MARITUBA - Pagamentos oriundos do PP 5-2016 - Socibra (parte 7/9) .
Peça 149 - Elementos comprobatórios/Evidências - MARITUBA - Pagamentos oriundos do PP 5-2016 - Socibra (parte 8/9) .
Peça 150 - Elementos comprobatórios/Evidências - MARITUBA - Pagamentos oriundos do PP 5-2016 - Socibra (parte 9/9) .
Causas da ocorrência do achado:
Omissão do responsável pelo ateste de recebimento dos medicamentos.
- Ausência ou insuficiência de procedimentos padronizados de verificação e conformidade relacionados ao aceite dos medicamentos no momento de sua entrega pelos fornecedores em Marituba.
Omissão da autoridade e/ou equipe responsável pela fiscalização do contrato.
- Ausência de atos (ordem de serviço, portaria, decreto etc.) definindo as atribuições do responsável pelo recebimento de medicamentos.
Efeitos/Consequências do achado:
Medicamentos não entregues à contratante (efeito real) .
Comprometimento da rastreabilidade dos medicamentos adquiridos (efeito real) .
Dano ao erário (efeito real) .
- Os pagamentos indevidos totalizam R$ 2.640.669,03.
	*Observação: as peças mencionadas no tópico Evidências, acima, referem-se ao processo de fiscalização originário - TC Processo 023.262/2017-6 cujas cópias estão acostadas nesta TCE nas peças 6 a 14.
8.	Assim, diante dos achados acima descritos, descreveu-se a irregularidade ensejadora do dano ao erário nos seguintes termos:
Irregularidade: Não comprovação da entrega dos medicamentos oriundos do contrato 02-040816/5-PMM-PP-SESAU, celebrado com a empresa Socibra Pará Comércio e Representações Eireli, caracterizando Superfaturamento quantitativo (quantidade entregue/realizada inferior à quantidade contratada/paga) , tendo em vista a total falta de controle de estoque de medicamentos; a omissão dos números dos lotes de medicamentos nas notas fiscais; faturamento de medicamentos cujo fabricante é diferente do informado no contrato; e medicamentos com especificação diversa da informada no contrato;
9.	Além dessa irregularidade causadora de dano ao erário, resume-se a seguir, apenas para fins de contextualização da situação de desorganização encontrada pela equipe de auditoria, no que se refere ao controle de estoque de medicamentos naquele município, outras irregularidades/achados descritas no relatório à peça 22, as quais foram objeto de audiência e estão sendo tratadas no processo originador - TC Processo 023.262/2017-6:
a)	falta de realização de inventários de estoque periódicos no almoxarifado central da Secretaria Municipal de Saúde de Marituba;
b)	inexistência de registro de aquisições contratualmente desconformes;
c)	disposição caótica dos medicamentos no interior do almoxarifado central;
d)	não utilização do sistema Hórus do Ministério da Saúde, por parte da Secretaria Municipal de Saúde, para o controle de estoque e dispensação de medicamentos;
e)	adoção de inadequada modalidade de licitação.
Responsabilização
10.	Verifica-se que a responsabilidade pela irregularidade acima descrita (item 8) foi atribuída de forma solidária aos seguintes responsáveis.
10.1.	A Sra.  Helen Lucy Mendes Guimarães Begot (CPF XXX.038.422-XX) , secretária municipal de saúde de Marituba/PA no período a partir de 30/6/2014, gestora do SUS no âmbito municipal, por força do disposto no art. 9º, inc. III, da Lei 8080/1990, é responsabilizada por conduta omissiva na função de fiscalizar o contrato, enquanto autoridade responsável, ante a ausência de atos (ordem de serviço, portaria, decreto, etc.) definindo as atribuições dos responsáveis pelo recebimento de medicamentos, bem como realizar os pagamentos de medicamentos sem a comprovação da efetiva entrada no almoxarifado.
10.2.	O Sr. Manoel Paixão da Silva (CPF XXX.952.278-XX) , Coordenador do Almoxarifado Central e Patrimônio no período de 01/07/2014 a 29/03/2017, servidor responsável pelo recebimento e conferência, entrada e saída de mercadorias, e controle de estoque no Almoxarifado Central, pela conduta omissiva no ateste de recebimento dos medicamentos, ante a ausência ou insuficiência de procedimentos padronizados de verificação e conformidade relacionados ao aceite dos medicamentos no momento de sua entrega pelos fornecedores.
10.3.	O Sr. Jhordan Laranjeiras de Oliveira Mendes Amaral (CPF XXX.635.802-XX) , Coordenador do Almoxarifado Central e Patrimônio a partir de 30/03/2017, servidor responsável pelo recebimento e conferência, entrada e saída de mercadorias, e controle de estoque no Almoxarifado Central, pela conduta omissiva no ateste de recebimento dos medicamentos, ante a ausência ou insuficiência de procedimentos padronizados de verificação e conformidade relacionados ao aceite dos medicamentos no momento de sua entrega pelos fornecedores.
10.4	Socibra - Pará Comércio Representações Eireli Ltda. (CNPJ 01.652.620/0001-78) foi responsabilizada pela emissão de notas fiscais sem o número do lote dos medicamentos, comprometendo a rastreabilidade dos medicamentos adquiridos pelo Fundo Municipal de Saúde de Marituba/PA, em desacordo com o art. 9º da Portaria Anvisa 802/1998 e art. 1º, inc. I, da Resolução Anvisa 320/2002.
Quantificação do Débito
11.	O detalhamento do débito efetuado quando da execução da auditoria, totalizou o valor de R$ 2.640.669,03, o qual encontra-se à peça 15 deste processo (peça 151 do processo originário) . Contudo, revisando os papéis de trabalho/evidências de auditoria, encontra-se o valor de R$ 2.673.444,03, conforme consta das ordens de pagamento às peças 6 a 14 destes autos.
Das Citações
12.	Em atendimento ao Acórdão 2107/2018-TCU-Plenário, propôs-se então, no âmbito desta tomada de contas especial, conforme instrução à peça 24, realizar as citações dos responsáveis Helen Lucy Mendes Guimarães Begot (CPF XXX.038.422-XX) , na condição de secretária municipal de saúde de Marituba/PA, Jhordan Laranjeiras de Oliveira Mendes Amaral (CPF XXX.635.802-XX) , na condição de Coordenador do Almoxarifado Central e Patrimônio da Secretaria Municipal de Saúde de Marituba/PA, Manoel Paixão da Silva (CPF XXX.952.278-XX) , na condição de Coordenador do Almoxarifado Central e Patrimônio da Secretaria Municipal de Saúde de Marituba/PA, e Socibra - Pará Comércio Representações Eireli Ltda. (CNPJ 01.652.620/0001-78) , na condição de empresa contratada no Contrato 02-040816/5/2016, em razão da irregularidade abaixo descrita e respectivas condutas:
Irregularidade: Não comprovação da entrega dos medicamentos oriundos do contrato 02-040816/5-PMM-PP-SESAU, celebrado com a empresa Socibra Pará Comércio e Representações Eireli, caracterizando Superfaturamento quantitativo (quantidade entregue/realizada inferior à quantidade contratada) , tendo em vista a falta de controle de estoque de cujas notas fiscais omitem o número do lote dos itens ali informados. Recebimento de medicamentos cuja fabricante é diferente da informada em contrato e medicamentos com especificação diversa da informada em contrato.
	Condutas:
	Helen Lucy Mendes Guimarães Begot (CPF XXX.038.422-XX) : omitir-se na função de fiscalizar o contrato, enquanto autoridade responsável, ante a ausência de atos (ordem de serviço, portaria, decreto, etc.) definindo as atribuições dos responsáveis pelo recebimento de medicamentos, bem como realizar os pagamentos de medicamentos sem a comprovação da efetiva entrada no almoxarifado;
	Jhordan Laranjeiras de Oliveira Mendes Amaral (CPF XXX.635.802-XX) : omitir-se no efetivo ateste de recebimento dos medicamentos, ante a ausência ou insuficiência de procedimentos padronizados de verificação e conformidade relacionados ao aceite dos medicamentos no momento de sua entrega pelo fornecedor;
	Manoel Paixão da Silva (CPF XXX.952.278-XX) : omitir-se no efetivo ateste de recebimento dos medicamentos, ante a ausência ou insuficiência de procedimentos padronizados de verificação e conformidade relacionados ao aceite dos medicamentos no momento de sua entrega pelo fornecedor;
	Socibra - Pará Comércio Representações Eireli Ltda. (CNPJ 01.652.620/0001-78) : emitir notas fiscais sem o número do lote dos medicamentos, comprometendo a rastreabilidade dos medicamentos adquiridos pelo Fundo Municipal de Saúde de Marituba/PA, em desacordo com o art. 9º da Portaria Anvisa 802/1998 e art. 1º, inc. I, da Resolução Anvisa 320/2002.
13.	As citações foram realizadas por meio dos ofícios 12173, 12174, 12175 e 12176/2019-TCU/Seproc, de 21/11/2019 (peças 31 a 34) , obtendo-se êxito nas comunicações expedidas, conforme atesta o Despacho de Conclusão de Comunicações Processuais (peça 55) .
EXAME TÉCNICO
Alegações de defesa de Socibra - Pará Comércio Representações Eireli Ltda. (CNPJ 01.652.620/0001-78) , na condição de empresa contratada no Contrato 02-040816/5/2016, celebrado com a Secretaria Municipal de Saúde de Marituba/PA (peças 53 e 54) 
14.	Por seu procurador constituído, a Socibra alega que atua o Estado do Pará há mais de 23 anos, com idoneidade e sem aplicação de qualquer penalidade na área da administração pública; que o TCU deve atentar-se ao princípio da segurança jurídica; que não há elementos que caracterizem improbidade administrativa ou lesão ao erário; que, no curso da auditoria, nada foi requerida à empresa; e que o relatório de conclusão da auditoria foi fundado na não apresentação das notas fiscais de saída com a devida numeração dos lotes dos medicamentos fornecidos, o que supostamente dificultaria a rastreabilidade dos mesmos. 
15.	A respeito da falta de indicação da numeração dos lotes nas respectivas notas fiscais, a empresa responsável traz a colação o Acórdão 3760/2014-TCU-Primeira Câmara. Ressaltou também que efetivamente teve dificuldades de caráter operacional no processamento de dados para emissão das notas fiscais, mas que a partir de 2018 já regularizou a emissão de notas fiscais contendo a informação relativa aos lotes dos medicamentos.
16.	Alega ainda que jamais ocorreu a entrega de medicamentos diversos das marcas licitadas. Em sua defesa a Socibra colaciona extensa documentação fiscal objetivando comprovar o alegado (peça 53, p. 16-50 e peça 54, p. 1-56) .
17.	Ao final, a Socibra conclui que conseguiu demonstrar de forma cabal que não houve qualquer ato de lesão ao erário ou improbidade.
Análise
18.	A questão fulcral da presente TCE diz respeito à emissão de notas fiscais sem a devida numeração dos lotes dos medicamentos, fato que motivou a imputação, pela equipe de auditoria, de irregularidade grave. Associado à essa falha (ausência de indicação dos lotes dos medicamentos) a auditoria também constatou o inadequado controle de estoque dos medicamentos por parte da Secretaria Municipal de Saúde de Marituba/PA, concluindo dessa forma que a Secretaria Municipal de Saúde não comprovou que os medicamentos foram efetivamente entregues.
19.	Em relação à responsabilização da empresa Socibra somente se pode imputar como irregularidade a emissão de notas fiscais sem a indicação da numeração dos lotes dos medicamentos. No caso, a irregularidade ocorre por contrariar o previsto na norma da Anvisa - art. 9º da Portaria Anvisa 802/1998 e art. 1º, inc. I, da Resolução Anvisa 320/2002. Os demais eventuais indícios, como, por exemplo, a desorganização no controle de estoque dos medicamentos, não lhe podem ser atribuídos, visto que estão na esfera de competência da administração pública, e não dela como contratada.
20.	Sobre o descumprimento das normas aplicáveis (da Anvisa) não cabe ao Tribunal apenar a empresa, por lhe faltar competência para tanto.
21.	A questão, portanto, no que diz respeito à Socibra cinge-se ao fato de imputar como presunção absoluta que a falta de numeração dos lotes dos medicamentos nas respectivas notas fiscais significa que os medicamentos não foram entregues. Entendemos que tal assunção não pode prevalecer. A falta de numeração dos lotes seria apenas um indício, que deveria estar acompanhado de outros indícios que pudessem culminar com essa conclusão, de que os medicamentos não foram entregues.
22.	E não há esses indícios. Veja-se que, no caso de terceiros, o ônus da prova incumbe ao TCU. Nesse mesmo sentido aponta a jurisprudência desta Casa, expressa no seguinte enunciado (Acórdão 901/2018-TCU-Segunda Câmara, Rel. Ministro José Múcio Monteiro) :
	'O ônus da prova sobre ocorrências ilegais imputadas a terceiros contratados pela Administração Pública cabe ao TCU, o qual deve evidenciar a conduta antijurídica praticada para fins de imputação de débito. A obrigação de demonstrar a boa e regular aplicação de recursos públicos é atribuída ao gestor, e não a terceiros contratados pela Administração Pública.'
23.	Em relação a possíveis outros indícios, observa-se que a empresa opera há muitos anos, não é inidônea, emite notas fiscais eletrônicas, apresenta notas de compra dos laboratórios fabricantes, enfim, um conjunto de informações que atestam a regularidade de atuação da empresa Socibra.
24.	Dessa forma, entendemos que as alegações de defesa da empresa Socibra podem ser acatadas, e considerar suas contas regulares com ressalva, afastando o débito que lhe fora imputado.
Alegações de defesa da Sra. Helen Lucy Mendes Guimarães Begot, na condição de secretária municipal de saúde de Marituba/PA (peça 50) 
25.	A responsável apresentou suas alegações de defesa por intermédio de procuradores legalmente constituídos.
26.	Pouco se pode aproveitar da peça de defesa. O procurador inicia afirmando que foi imputado 'a ora denunciada uma série de condutas ditas por irregulares, penalmente tipificadas como ato de improbidade administrativa previstos no rol das violações descritas na Lei n. 8.429/92'. Além disso, o procurador visivelmente trata a presente tomada de contas especial como um processo da seara do Direito Penal. Em sede preliminar, por exemplo, invoca o art. 41 do Código de Processo Penal, afirma que a denúncia é inepta (sic) , que se impõe a representante do Parquet individualizar a participação das pessoas acusadas da suposta prática de infração penal, que não se pode imputar acusação sobre o denunciado, sem que se especifique dolo em sua conduta.
27.	Mesmo que se abstraia a questão do Direito Penal, as alegações não procedem no tocante à individualização das condutas. Conforme se percebe na descrição da irregularidade feita acima (item 12 desta instrução) , todos os responsáveis tiveram suas condutas pormenorizadamente descritas e individualizadas.
28.	Ainda preliminarmente, o procurador, invocando o artigo 395, inciso III, do Código de Processo Penal reafirma a inépcia da denúncia em razão de ausência de justa causa para a persecução criminal (sic) :
	Portanto, não restam dúvidas de que a denúncia é inepta, não tendo a força de instauração da ação penal própria, haja vista a ausência de requisitos indispensáveis para seu recebimento, sob pena de nulidade a ação penal. Devendo, portanto, a mesma ser rejeitada, por inteligência do art. 395, 1, do CPP, por ausência dos pressupostos do art. 41 do CPP, impedindo o exercício pleno do direito de defesa.
29.	Quanto ao mérito, alegou-se violação dos princípios constitucionais do devido processo legal, da ampla defesa, do contraditório e da dignidade da pessoa humana. Afirma que o tipo penal imputado à requerida não restou configurado, mencionando que o delito tipificado dispõe o seguinte: apropriar-se de bens ou rendas públicas, ou desviá-los em proveito próprio ou alheio. Assevera, ainda, a ausência de dolo específico do tipo penal (sic) .
30.	Quanto aos fatos, o responsável alegou que a própria equipe de auditoria atestou boas práticas no controle de estoque de medicamentos:
	Verificou-se pela equipe de auditoria, em conformidade como disposto no Acórdão 2107/2018-TCU-Plenário - Min. Augusto Nardes, dispõe que; 
		'auditoria identificou como boas práticas o procedimento de controle de estoque de medicamentos na gestão da farmácia da unidade de saúde da Nova Marituba' ... (trecho de nosso destaque) .'
31.	A defesa imputa a responsabilidade ao 'gerenciador' do almoxarifado, e afirma que 'se constatou que os medicamentos foram devidamente entregues ao Almoxarifado. É pertinente ressaltar que se constatou a devida regularidade na compra de medicamentos, por via de demandas judiciais, tendo a Secretaria de Saúde atendido as determinações judiciais, vez que de modo geral essas aquisições ocorrem de forma urgente e para atender ordem oriunda do poder judiciário.'
Análise
32.	Trata-se de meras alegações, sem suporte documental ou probatório, e não tem o condão, de per si, de elidir a irregularidade imputada à responsável.
33.	Por outro lado, no tocante à numeração dos lotes dos medicamentos nas respectivas notas fiscais, esta é determinação dirigida às empresas distribuidoras de medicamentos, não podendo ser atribuída à gestores municipais, o que constituiria demasiada extensão de norma legal a qual não tem como destinatário a administração pública.
34.	Assim, resta que as alegações de defesa apresentadas pela responsável não são suficientes para afastar a conduta a ela imputada, conforme descrita no item 12 desta instrução. Contudo, cabe destacar, assim como analisado nas alegações da empresa contratada (itens 14 a 24) , que resta afastado o débito, pois não se encontra devidamente comprovada a não entrega dos medicamentos pela empresa, ao contrário, os elementos carreados pela empresa fornecedora dão razoável segurança no sentido de que houve a entrega.
35.	Ressalte-se, ainda, que o fator determinante para a constituição desta tomada de contas especial, conforme consta da tabela 14 do relatório de auditoria (peça 22, p. 52) , foi a 'Falta de referência ao número de lotes dos produtos em todas as notas fiscais emitidas pela empresa fornecedora'. Ainda de acordo com a análise empreendida nas alegações da empresa contratada, essa falha, por si só, não é suficiente para comprovar que os medicamentos não foram entregues.
36.	Cabe ainda esclarecer que esta TCE foi constituída para a restituição da totalidade dos valores pagos à Socibra (R$ 2.640.669,03) . Porém, há outra TCE (TC Processo 037.237/2018-7) onde se discute que, após a entrega pelo fornecedor, houve desvio de parte dos medicamentos adquiridos no mesmo contrato da Socibra e de outro fornecedor (Contrato 01-040816/5/2016, firmado com a Cristalfarma Ltda.) . Do débito discutido na outra TCE, pequena parte é do contrato da Cristalfarma, que teve faturamento originado desse contrato auditado em aproximadamente R$ 272 mil. Assim, caso esta e aquela outra TCE sejam consideradas procedentes, o débito imputado aos responsáveis extrapolará em muito o valor que foi dispendido pela administração. Entende-se que não é possível as duas serem procedentes, ou seja, é contraditório afirmar que não houve a entrega dos medicamentos ao mesmo tempo que parte dos medicamentos entregues foram desviados.
37.	Por fim, cabe destacar que a condição de grande desorganização administrativa, encontrada pela equipe de auditoria do TCU naquela secretaria municipal de saúde, poderia ser motivo de aplicação de multa aos gestores neste processo. Contudo, quanto a esse particular as audiências estão em andamento no bojo do próprio processo de auditoria (TC Processo 023.262/2017-6) , conforme autorizado no Acórdão 2107/2018-TCU-Plenário.
38.	Conclui-se, assim, por propor o julgamento pela regularidade com ressalva destas contas especiais da Sra. Helen Lucy Mendes Guimarães Begot, considerando o afastamento do débito imputado, bem como que eventual penalidade relativa à desorganização administrativa da secretaria deverá ser aplicada no âmbito do TC Processo 023.262/2017-6.
Alegações de defesa do Sr. Jhordan Laranjeiras de Oliveira Mendes Amaral, na condição de coordenador do Almoxarifado Central e Patrimônio da Secretaria Municipal de Saúde de Marituba/PA (peça 52) 
39.	O responsável Jhordan Laranjeiras de Oliveira Mendes Amaral, exerceu a função de coordenador do Almoxarifado Central e Patrimônio da Secretaria Municipal de Saúde de Marituba/PA a partir de 30/03/2017, em substituição ao responsável Manoel Paixão da Silva.
40.	As alegações de defesa do Sr. Jhordan Laranjeiras de Oliveira Mendes Amaral foram apresentadas pelo mesmo procurador da Sra. Helen, e apresentam igual teor de defesa nas questões preliminares e de mérito. Dessa forma, mantém-se as mesmas informações e análises formuladas anteriormente quanto à Sra. Helen Lucy Mendes Guimarães Begot.
41.	Quanto aos fatos, a defesa acrescentou que o responsável 'apenas recebia ordens vindas da SESAU - Marituba para efetivar a saída de medicamentos, porém não tinha a prerrogativa de determinar o destino dos mesmos'. Além disso, 'que a efetiva conferência dos medicamentos que chegavam junto ao almoxarifado era realizada por outros servidores do setor e não somente pelo Sr. Jhordan Laranjeiras, onde este apenas atestava a quantidade de medicamentos depois dos mesmos serem verificados em quantidade entregue pelos fornecedores'. Ressaltou também, 'que ao enviar os medicamentos, o Requerente informa que o controle de saída do estoque (medicamentos e demais matérias) , eram emitidas duas vias de notas de entrega, com os respectivos itens a serem entregues, salientando que uma cópia desta nota de entrega retornava devidamente assinada pelos seus responsáveis em cada unidade de saúde que se destinava no âmbito do município de Marituba/PA'.
Análise
42.	Da mesma forma como analisado anteriormente em relação à responsável Helen Lucy Mendes Guimarães Begot, o responsável Jhordan Laranjeiras de Oliveira Mendes Amaral apenas apresentou meras alegações, sem suporte documental ou probatório, e não tem o condão, de per si, de elidir a irregularidade imputada.
43.	Conforme já mencionado anteriormente, no tocante à numeração dos lotes dos medicamentos nas respectivas notas fiscais, esta é determinação dirigida às empresas distribuidoras de medicamentos, não podendo ser atribuída à gestores municipais, o que constituiria demasiada extensão de norma legal a qual não tem como destinatário a administração pública.
44.	Assim, resta que as alegações de defesa apresentadas pelo responsável não são suficientes para afastar a conduta a ele imputada, conforme descrita no item 12 desta instrução.
45.	Contudo, também em relação ao responsável Jhordan Laranjeiras de Oliveira Mendes Amaral incidem as mesmas considerações feitas anteriormente, quando da análise das alegações de defesa da responsável Sra. Helen Lucy Mendes Guimarães Begot (itens 34 a 38) 
46.	Conclui-se, assim, por propor o julgamento pela regularidade com ressalva destas contas especiais do Sr. Jhordan Laranjeiras de Oliveira Mendes Amaral, considerando o afastamento do débito imputado, bem como que eventual penalidade relativa à omissão no ateste e aceite de recebimento dos medicamentos deverá ser aplicada no âmbito do TC Processo 023.262/2017-6.
Alegações de defesa do Sr. Manoel Paixão da Silva, na condição de Coordenador do Almoxarifado Central e Patrimônio da Secretaria Municipal de Saúde de Marituba/PA (peça 48) 
47.	O responsável Manoel Paixão da Silva exerceu a função de coordenador do Almoxarifado Central e Patrimônio da Secretaria Municipal de Saúde de Marituba/PA no período de 01/07/2014 a 29/03/2017, anteriormente ao responsável Jhordan Laranjeiras de Oliveira Mendes Amaral.
48.	Importante ressaltar, para análise futura, que a auditoria que deu origem ao processo mãe (TC Processo 023.262/2017-6) da presente TCE teve sua primeira comunicação à Prefeitura de Marituba somente em 13/10/2017, portanto mais de seis meses após a saída do responsável Manoel Paixão da Silva da função de coordenador de almoxarifado.
49.	Em apertada síntese, alega o responsável que manifestou, por diversas ocasiões, ao seu superior hierárquico, 'no sentido de estabelecer critérios mais rigorosos e eficazes no âmbito da fiscalização e controle das atividades pertinentes ao almoxarifado sob minha responsabilidade'. E que, em razão de não haver sido tomada nenhuma atitude, restou-lhe pedir desligamento da função, 'por entender que não havia mais condições de exercer minhas funções frente ao modelo de gestão em prática'.
50.	Afirma ainda o responsável que suas atribuições como coordenador do almoxarifado 'foram prejudicadas por negligência do gestor da pasta e superior hierárquico, ao deixar de fornecer os instrumentos necessários para o bom exercício de minhas funções'. Conclui que o superior hierárquico se omitiu no sentido de 'prover o setor de recursos materiais e humanos capazes de coibir as irregularidades aqui já expostas'.
Análise
51.	A documentação acostada aos autos pelo responsável diz respeito tão somente às manifestações por ele promovidas junto aos seus superiores. Dessa forma, igualmente como já analisado em relação aos outros responsáveis, Helen Lucy Mendes Guimarães Begot e Jhordan Laranjeiras de Oliveira Mendes Amaral, o responsável Manoel Paixão da Silva apresentou alegações de defesa que não tem o condão, de per si, de elidir a irregularidade imputada a si.
52.	Conforme também já mencionado anteriormente, no tocante à numeração dos lotes dos medicamentos nas respectivas notas fiscais, esta é determinação dirigida às empresas distribuidoras de medicamentos, não podendo ser atribuída à gestores municipais, o que constituiria demasiada extensão de norma legal a qual não tem como destinatário a administração pública.
53.	Assim, resta que as alegações de defesa apresentadas pelo responsável não são suficientes para afastar a conduta a ele imputada, conforme descrita no item 12 desta instrução.
54.	Contudo, também em relação ao responsável Manoel Paixão da Silva incidem as mesmas considerações feitas anteriormente, quando da análise das alegações de defesa da responsável Sra. Helen Lucy Mendes Guimarães Begot (itens 34 a 38) e aplicáveis também ao responsável Sr. Jhordan Laranjeiras de Oliveira Mendes Amaral.
55.	Conclui-se, assim, por propor o julgamento pela regularidade com ressalva destas contas especiais do Sr. Manoel Paixão da Silva, considerando o afastamento do débito imputado, bem como que eventual penalidade relativa à omissão no ateste e aceite de recebimento dos medicamentos deverá ser aplicada no âmbito do TC Processo 023.262/2017-6.
CONCLUSÃO
56.	Em face da análise promovida na seção Exame Técnico, propõe-se acolher as alegações de defesa apresentadas pela empresa Socibra - Pará Comércio Representações Eireli Ltda., uma vez que suficientes para afastar a irregularidade que lhe foi atribuída.
57.	Em relação aos demais responsáveis, Helen Lucy Mendes Guimarães Begot, Jhordan Laranjeiras de Oliveira Mendes Amaral e Manoel Paixão da Silva, considerando que o acatamento das alegações de defesa apresentadas pela empresa Socibra - Pará Comércio e Representações Eireli Ltda. lhes aproveita, bem como eventual imputação de penalidade em razão das suas condutas está sendo tratada no processo principal - TC Processo 023.262/2017-6, propõe-se o julgamento pela regularidade com ressalva destes responsáveis.
PROPOSTA DE ENCAMINHAMENTO
58.	Diante do exposto, submetemos os autos à consideração superior, propondo:
	a) acolher as alegações de defesa apresentadas por Socibra - Pará Com. Repr. Eireli Ltda. (CNPJ 01.652.620/0001-78) ;
	b) rejeitar as alegações de defesa apresentadas por Helen Lucy Mendes Guimarães Begot (CPF XXX.038.422-XX) , Jhordan Laranjeiras de Oliveira Mendes Amaral (CPF XXX.635.802-XX) e Manoel Paixão da Silva (CPF XXX.952.278-XX) , afastando o débito que lhes fora imputado em função do aproveitamento em seu favor das alegações apresentadas por Socibra - Pará Com. Repr. Eireli Ltda. (CNPJ 01.652.620/0001-78) ; 
	c) julgar regulares com ressalva as contas de Socibra - Pará Com. Repr. Eireli Ltda. (CNPJ 01.652.620/0001-78) , Helen Lucy Mendes Guimarães Begot (CPF XXX.038.422-XX) , Jhordan Laranjeiras de Oliveira Mendes Amaral (CPF XXX.635.802-XX) e Manoel Paixão da Silva (CPF XXX.952.278-XX) , com fundamento nos artigos 1º, inciso I, 16, inciso II, 18 e 23, inciso II, da Lei 8.443/1992, c/c os arts. 1º, inciso I, 208 e 214, inciso II, do RI/TCU, dando-se quitação aos responsáveis;
	d) enviar cópia do Acórdão que vier a ser proferido aos responsáveis, para ciência, e informar-lhes que a deliberação, acompanhada do Relatório e do Voto que a fundamenta, está disponível para a consulta no endereço www.tcu.gov.br/acordaos, além de esclarecer que, caso requerido, o TCU poderá fornecer sem custos as correspondentes cópias, de forma impressa." (grifos no original) .
2.	Por meio do parecer que transcrevo a seguir (peça 60) , da lavra da Procuradora-Geral Cristina Machado da Costa e Silva, o Ministério Público junto ao TCU manifestou divergência em relação ao encaminhamento proposto pela Unidade Técnica:
	Trata-se de Tomada de Contas Especial (TCE) instaurada em decorrência do Acórdão 2107/2018-TCU-Plenário, o qual determinou a constituição de sete processos dessa natureza para tratar de débitos identificados no curso de auditoria de conformidade (TC Processo 023.262/2017-6) que teve como objetivo avaliar as aquisições de medicamentos do programa de assistência farmacêutica, custeados com recursos federais, realizadas pela Secretaria Estadual de Saúde do Pará e pelas Secretarias Municipais de Saúde de Barcarena/PA e de Marituba/PA.
2.	A presente TCE foi constituída para cuidar especificamente de débitos referentes ao município de Marituba/PA correlacionados ao achado de auditoria III.1 do relatório de fiscalização, qual seja, superfaturamento quantitativo (quantidade entregue/realizada inferior à quantidade contratada) consubstanciado no reiterado recebimento de medicamentos oriundos do Contrato 02-040816/5-PPM-PP-SESAU, celebrado com a empresa Socibra Pará Comércio e Representações Eireli, a partir de notas fiscais que omitiam o número do lote dos itens delas constantes (peça 22, p. 19) .
3.	Como nenhuma das notas fiscais emitidas pela contratada atendiam a tal exigência legal (arts. 9.º e 13, inciso X, da Portaria Anvisa 802/1998; art. 1.º, inciso I e 4.º, da Resolução Anvisa RDC 320/2002) , as citações foram feitas pelos valores faturados, que totalizaram R$ 2.673.444,03 em valores históricos, os quais foram cobrados dos gestores à época (Secretária Municipal de Saúde - Sra. Helen Lucy Mendes Guimarães Begot - e sucessivos responsáveis pelo almoxarifado central - Sr. Manoel Paixão da Silva e Sr. Jhordan Laranjeiras de Oliveira Mendes Amaral) e da contratada (peça 24, p. 9-13) .
4.	Ao analisar as alegações de defesa, a unidade técnica propõe afastar o débito e julgar regulares com ressalva as contas dos responsáveis e da empresa contratada por não verificar outros indícios que possam respaldar a conclusão de que os medicamentos não tenham sido entregues além das irregularidades nas notas fiscais emitidas (peça 57, p. 6-7) :
21. 	A questão, portanto, no que diz respeito à Socibra cinge-se ao fato de imputar como presunção absoluta que a falta de numeração dos lotes dos medicamentos nas respectivas notas fiscais significa que os medicamentos não foram entregues. Entendemos que tal assunção não pode prevalecer. A falta de numeração dos lotes seria apenas um indício, que deveria estar acompanhado de outros indícios que pudessem culminar com essa conclusão, de que os medicamentos não foram entregues. (...) 
22. 	Em relação a possíveis outros indícios, observa-se que a empresa opera há muitos anos, não é inidônea, emite notas fiscais eletrônicas, apresenta notas de compra de laboratórios fabricantes, enfim, um conjunto de informações que atestam a regularidade de atuação da empresa Socibra.
5.	Verifica-se, contudo, que a jurisprudência da Corte de Contas atribui à regular emissão das notas fiscais papel determinante para a comprovação de entrega dos respectivos produtos, conforme explicitado no Acórdão n.º 8.481/2021-1.ª Câmara:
Restou constatado, conforme registrei no item 9 do voto condutor do Acórdão 7263/2021-TCU-Primeira Câmara, que todas as notas fiscais de medicamentos emitidas pela ora embargante e acostadas aos autos, em sede de recurso de reconsideração, não apresentam os números dos lotes dos medicamentos, fato que já havia sido registrado pelo Denasus (peça 2, p. 36) . Ademais, esse aspecto também foi analisado e considerado irregular pelo Ministro-Substituto Marcos Bemquerer Costa, quando da apreciação das alegações de defesa (Acórdão 13933/2019-TCU-Primeira Câmara) .
20. 	Considero a omissão do número do lote dos medicamentos nas notas fiscais emitidas pela recorrente decisiva para a impossibilidade da comprovação da entrega desses produtos àquela municipalidade, recaindo a responsabilidade sobre a empresa, nos termos do Acórdão 13933/2019-TCU-Primeira Câmara. (...) 
21. 	Em casos similares, em que o TCU verificou o atesto em notas fiscais de medicamentos sem constar a informação dos números dos lotes dos produtos nelas constantes, esta Corte de Contas tem condenado gestores e empresas, solidariamente, pelo débito integral correspondente ao valor das notas fiscais emitidas, a exemplo dos Acórdão 1155/2021-TCU-Primeira Câmara (Ministro-Substituto Augusto Sherman) , 6.137/2020-TCU-1ª Câmara (Ministro Vital do Rêgo) , 2.008/2020-TCU-Plenário (Ministro Aroldo Cedraz) , 14.596/2019-TCU-1ª Câmara (Ministro Walton Alencar Rodrigues) , 8.337/2018-TCU-2ª Câmara (Ministro Augusto Nardes) , 1.930/2016-TCU-Plenário (Ministro Benjamin Zymler) e 10.035/2018-TCU-2ª Câmara (Ministra Ana Arraes) .
6.	Ademais, é possível extrair, do relatório de auditoria, que existiam outros indícios de irregularidade que, se considerados em conjunto com as notas fiscais irregulares, reforçariam a imputação de débito integral à luz da jurisprudência observada no Tribunal, tais como ausência de controle no âmbito do almoxarifado central e estoque irrisório em relação ao volume de medicamentos adquiridos (peça 22, p. 22, 34-35) :
A impossibilidade de o almoxarifado central atender as demandas provenientes das unidades de saúde de Marituba pode ser constatada pelos registros nas peças 160 a 163 dos autos (somente parte ou nada das quantidades solicitadas é atendida) , e pelo volume atual de fármacos em estoque, correspondendo a apenas R$ 3.940,51 (peça 179) 
Não há no almoxarifado central de Marituba qualquer tipo de controle informatizado ou mesmo manual, a exemplo de fichas de prateleira e que permita, por exemplo, saber a qualquer momento e sem grande esforço o total de medicamentos em estoque, a movimentação de fármacos num determinado período de tempo (entradas, saídas, destinação e quantidades) ou conhecer as quantidades enviadas por unidade de saúde entre duas datas quaisquer. Na verdade, não há qualquer registro histórico e confiável, em papel ou em outro meio, a partir do qual se poderiam obter pelo menos algumas dessas informações.
7.	Por outro lado, existem algumas idiossincrasias no relatório de fiscalização que afastam a aplicação da jurisprudência dominante no Tribunal ao caso concreto.
8.	Nesse sentido, nota-se que, ao mesmo tempo em que se busca uma restituição integral dos valores faturados em favor da Socibra (achado III.1) , assumindo-se que nada tenha sido entregue pela empresa à Prefeitura Municipal, uma outra TCE (TC Processo 037.237/2018-7) foi instaurada para tratar de um possível desvio dos medicamentos entregues pelas empresas Socibra e Cristalfarma Ltda. (achado III.2) , o que leva a uma situação paradoxal, até mesmo do ponto de vista processual (peça 22, p. 21-22) .
9.	Em determinado momento, o relatório de fiscalização denuncia que a empresa estaria fornecendo medicamentos em desconformidade com as especificações contratuais, o que também infirma a tese que motivou a citação pelo valor total faturado (peça 22, p. 36) :
Dos vinte e sete itens da farmácia básica existentes em estoque, apenas seis deles correspondiam ao fabricante indicado em contrato (peça 179) . Não existe qualquer documento com o registro das discrepâncias com o objetivo de alertar as instâncias superiores da Secretaria de Saúde de Marituba sobre o caso.
10.	Além disso, ao visitar uma das unidades básicas de saúde do município supridas pelos estoques do almoxarifado central, a equipe de auditoria também apresenta informações que permitem inferir que os medicamentos fornecidos pela contratada estavam sendo recebidos com alguma regularidade e, nesse caso específico, adequadamente contabilizados (peça 22, p. 41) :
O controle da farmácia da Unidade de Saúde da Família Nova Marituba, apesar de feito inteiramente em papel por meio de fichas de prateleira e com o auxílio de uma pequena calculadora de bolso, é inteiramente satisfatório, pois são lançadas em ordem cronológica e concomitantemente às entradas e saídas de medicamentos as informações sobre quantidades ingressas nas unidades - com indicação da origem, do número do lote e da data de validade - e o quanto saiu e para que quem. Além disso, as fichas de prateleira contêm histórico atualizado sobre o estoque atual de cada um dos fármacos da unidade (devidamente confirmado pela equipe de auditoria) , situação diversa da encontrada em outras unidades de saúde do município visitadas, uma vez que nessas as fichas de prateleira nem sempre são preenchidas adequadamente e mantidas atualizadas, a ponto de haver a necessidade de contar fisicamente as quantidades em estoque, caso se deseje conhecer o seu volume atual.
11.	Em vista disso, ainda que se verifiquem diversos indícios de irregularidades nas contratações de medicamentos realizadas pelo Município de Marituba/PA, os quais deverão ser apurados no processo original (TC Processo 023.262/2017-6) e no outro processo apartado que foi constituído (TC Processo 037.237/2018-7) , entende-se o débito apurado nesta TCE não deva prosperar em razão da ausência de pressupostos de constituição e de desenvolvimento válido e regular do processo, sem prejuízo das apurações realizadas alhures.
12.	Feitas essas considerações, com as devidas vênias à unidade técnica, esta representante do Ministério Público de Contas propõe o arquivamento da presente TCE com fundamento no art. 212 do Regimento Interno do Tribunal de Contas da União." (grifos no original) .
	É o relatório.

8.1. George Elias Alves Reis (14.136/OAB-PA), representando Jhordan Laranjeiras de Oliveira Mendes Amaral e Helen Lucy Mendes Guimaraes Begot;
8.2. Cleide Cilene Abud Ferreira (5.796/OAB-PA) e outros, representando Socibra - Pará - Comércio e Representações Eireli.

Procuradora-Geral Cristina Machado da Costa e Silva.

TOMADA DE CONTAS ESPECIAL INSTAURADA POR FORÇA DO ACÓRDÃO 2.107/2018-TCU-PLENÁRIO. AQUISIÇÃO DE MEDICAMENTOS PELA SECRETARIA MUNICIPAL DE SAÚDE DO MUNICÍPIO DE MARITUBA - PA. ARQUIVAMENTO EM RAZÃO DA AUSÊNCIA DE PRESSUPOSTOS DE CONSTITUIÇÃO E DE DESENVOLVIMENTO VÁLIDO E REGULAR DO PROCESSO. COMUNICAÇÕES.

TOMADA DE CONTAS ESPECIAL (TCE)

Secretaria de Controle Externo de Tomada de Contas Especial (SecexTCE).

Cuidam os autos de tomada de contas especial (TCE) instaurada por força do Acórdão 2107/2018-TCU-Plenário, que determinou a constituição de sete tomadas de contas especiais em decorrência de débitos identificados no curso de auditoria de conformidade - TC Processo 023.262/2017-6 - realizada na Secretaria Estadual de Saúde do Pará e na Secretaria de Saúde dos municípios de Barcarena/PA e de Marituba/PA, cujo objetivo era avaliar a aquisição de medicamentos por essas secretarias.
2.	A presente TCE trata dos débitos referentes ao município de Marituba/PA, especificamente em relação ao achado de auditoria III.1 de que trata o relatório de fiscalização da auditoria de conformidade (peça 22 dos presentes autos, p. 19-20) , cuja responsabilidade foi atribuída solidariamente à Socibra - Pará Comércio Representações Eireli Ltda., empresa contratada para o fornecimento de medicamentos, e aos gestores: Helen Lucy Mendes Guimarães Begot, ex-secretária municipal de saúde de Marituba/PA) , Jhordan Laranjeiras de Oliveira M. Amaral e Manoel Paixão da Silva, ambos responsáveis pelo recebimento e conferência, entrada e saída de mercadorias, e controle de estoque no Almoxarifado Central do referido ente municipal.
3.	A irregularidade identificada no mencionado achado de auditoria foi o reiterado recebimento de medicamentos oriundos do contrato celebrado pela Secretaria Municipal de Saúde de Marituba com a empresa Socibra - Pará Comércio e Representações Eireli Ltda, cujas notas fiscais omitiam o número dos lotes dos itens ali informados, além do recebimento de medicamentos cuja fabricante é diferente da informada em contrato e de medicamentos com especificação diversa da informada em contrato.
4.	Essa irregularidade tem lastro em julgados do TCU em casos semelhantes os quais seguiram a linha de imputação pelo débito, em virtude da ilegalidade e da impossibilidade de rastreamento dos produtos comercializados.
5.	Regularmente citados pelo débito apurado em razão da irregularidade e condutas a seguir descritas, por meio dos ofícios 12173, 12174, 12175 e 12176/2019-TCU/Seproc, de 21/11/2019 (peças 31 a 34) , os responsáveis apresentaram alegações de defesa acostadas às peças 48, 50, 52, e 53-54.
	Irregularidade: Não comprovação da entrega dos medicamentos oriundos do contrato 02-040816/5-PMM-PP-SESAU, celebrado com a empresa Socibra Pará Comércio e Representações Eireli, caracterizando Superfaturamento quantitativo (quantidade entregue/realizada inferior à quantidade contratada) , tendo em vista a falta de controle de estoque de cujas notas fiscais omitem o número do lote dos itens ali informados. Recebimento de medicamentos cuja fabricante é diferente da informada em contrato e medicamentos com especificação diversa da informada em contrato.
	Condutas:
	Helen Lucy Mendes Guimarães Begot (CPF 374.038.422-00) : omitir-se na função de fiscalizar o contrato, enquanto autoridade responsável, ante a ausência de atos (ordem de serviço, portaria, decreto, etc.) definindo as atribuições dos responsáveis pelo recebimento de medicamentos, bem como realizar os pagamentos de medicamentos sem a comprovação da efetiva entrada no almoxarifado;
	Jhordan Laranjeiras de Oliveira Mendes Amaral (CPF 012.635.802-89) : omitir-se no efetivo ateste de recebimento dos medicamentos, ante a ausência ou insuficiência de procedimentos padronizados de verificação e conformidade relacionados ao aceite dos medicamentos no momento de sua entrega pelo fornecedor;
	Manoel Paixão da Silva (CPF 643.952.278-72) : omitir-se no efetivo ateste de recebimento dos medicamentos, ante a ausência ou insuficiência de procedimentos padronizados de verificação e conformidade relacionados ao aceite dos medicamentos no momento de sua entrega pelo fornecedor;
	Socibra - Pará Comércio Representações Eireli Ltda. (CNPJ 01.652.620/0001-78) : emitir notas fiscais sem o número do lote dos medicamentos, comprometendo a rastreabilidade dos medicamentos adquiridos pelo Fundo Municipal de Saúde de Marituba/PA, em desacordo com o art. 9º da Portaria Anvisa 802/1998 e art. 1º, inc. I, da Resolução Anvisa 320/2002.
6.	Ao analisar as alegações de defesa, consoante itens 14-55 da instrução de peça 57, a Secretaria de Controle Externo de Tomada de Contas Especial - SecexTCE propõe afastar o débito e julgar regulares com ressalva as contas dos responsáveis e da empresa contratada por não verificar outros indícios que possam respaldar a conclusão de que os medicamentos não tenham sido entregues além das irregularidades nas notas fiscais emitidas. 
7.	O Ministério Público junto ao TCU, com as devidas vênias à unidade técnica, propõe o arquivamento da presente TCE, com fundamento no art. 212 do Regimento Interno do TCU.
8.	Ainda que se verifiquem diversos indícios de irregularidades nas contratações de medicamentos realizadas pelo Município de Marituba/PA, os quais deverão ser apurados no processo original (TC Processo 023.262/2017-6) e no outro processo apartado que foi constituído (TC Processo 037.237/2018-7) , entende o Parquet junto ao Tribunal que o débito apurado nesta TCE não deve prosperar em razão da ausência de pressupostos de constituição e de desenvolvimento válido e regular do processo
9.	Anuo ao posicionamento do MPTCU, cujos fundamentos adoto como razões de decidir, em virtude do que passo a expor.
10.	De fato, a questão central nesta TCE diz respeito à emissão de notas fiscais sem a devida numeração dos lotes dos medicamentos (descumprimento dos arts. 9º da Portaria Anvisa 802/1998 e 1º, inciso I, da Resolução Anvisa 320/2002) e ao inadequado controle de estoque dos medicamentos por parte da Secretaria Municipal de Saúde de Marituba/PA. Tais falhas levaram à conclusão de que tal secretaria municipal não comprovou que os medicamentos foram efetivamente entregues.
11.	No tocante à Socibra - Pará Comércio Representações Eireli Ltda., que colaciona extensa documentação fiscal objetivando comprovar que jamais ocorreu a entrega de medicamentos diversos das marcas licitadas (peça 53, p. 16-50 e peça 54, p. 1-56) , observa-se que tal empresa opera há muitos anos, não é inidônea, emite notas fiscais eletrônicas, apresenta notas de compra dos laboratórios fabricantes, enfim, um conjunto de informações que atestam a regularidade de sua atuação.
12.	Tendo em vista que não cabe ao TCU apenar a referida empresa pela falta de numeração dos lotes nas notas fiscais dos medicamentos, pois se trata de descumprimento de norma da Anvisa, a questão abrange o fato de imputar como presunção absoluta que a falta de tal numeração significa que os medicamentos não foram entregues. Entendo, em linha com a SecexTCE e com o MPjTCU, que tal assunção não deve prevalecer. Tal falha seria apenas um indício, que deveria estar acompanhado de outros indícios que pudessem culminar com essa conclusão, de que os medicamentos não foram entregues.
13.	Com efeito, não havendo esses outros indícios e alicerçado no conjunto de informações que atestam a regularidade de atuação da empresa Socibra, acolho suas alegações de defesa e afasto o débito que lhe fora imputado.
14.	Por outro lado, extrai-se do relatório de auditoria que existiam outros indícios de irregularidade intrínsecos à gestão da Secretária Municipal de Saúde, tais como ausência de controle no âmbito do almoxarifado central e estoque irrisório em relação ao volume de medicamentos adquiridos (peça 22, p. 22, 34-35) , os quais, se considerados em conjunto com as notas fiscais irregulares, reforçariam a imputação de débito integral à luz da jurisprudência observada nesta Corte de Contas (Acórdão 1155/2021-TCU-Primeira Câmara (Ministro-Substituto Augusto Sherman) , 6.137/2020-TCU-1ª Câmara (Ministro Vital do Rêgo) , 2.008/2020-TCU-Plenário (Ministro Aroldo Cedraz) , 14.596/2019-TCU-1ª Câmara (Ministro Walton Alencar Rodrigues) , 8.337/2018-TCU-2ª Câmara (Ministro Augusto Nardes) , 1.930/2016-TCU-Plenário (Ministro Benjamin Zymler) e 10.035/2018-TCU-2ª Câmara (Ministra Ana Arraes) ) .
15.	Entretanto, conforme bem colocado pelo Parquet, existem algumas idiossincrasias no relatório de fiscalização que afastam a aplicação da referida jurisprudência dominante no Tribunal ao caso concreto, a saber:
15.1.	Ao mesmo tempo em que se busca uma restituição integral dos valores faturados em favor da Socibra (achado III.1) , assumindo-se que nada tenha sido entregue pela empresa ao município de Marituba/PA, instaurou-se uma outra TCE (TC Processo 037.237/2018-7) para tratar de um possível desvio dos medicamentos entregues pelas empresas Socibra e Cristalfarma Ltda. (achado III.2) , o que leva a uma situação paradoxal, até mesmo do ponto de vista processual (peça 22, p. 21-22) .
15.2.	O relatório de fiscalização denuncia que a empresa estaria fornecendo medicamentos em desconformidade com as especificações contratuais, o que também infirma a tese que motivou a citação pelo valor total faturado (peça 22, p. 36) .
15.3.	Ao visitar a Unidade de Saúde da Família Nova Marituba, uma das unidades básicas de saúde do município supridas pelos estoques do almoxarifado central, a equipe de auditoria apresenta informações que permitem inferir que os medicamentos fornecidos pela contratada estavam sendo recebidos com alguma regularidade e, nesse caso específico, adequadamente contabilizados (peça 22, p. 41) .
16.	Dessa forma, ainda que se verifiquem diversos indícios de irregularidades nas contratações de medicamentos realizadas pelo município de Marituba/PA, os quais deverão ser apurados no processo original (TC Processo 023.262/2017-6) e no outro processo apartado que foi constituído (TC Processo 037.237/2018-7) , o débito apurado nesta TCE não deve prosperar em razão da ausência de pressupostos de constituição e de desenvolvimento válido e regular do processo, sem prejuízo das apurações objeto dos mencionados processos.
17.	Feitas essas considerações, com as devidas vênias à SecexTCE, anuo a proposta do Ministério Público junto ao Tribunal e determino o arquivamento da presente TCE, nos termos do art. 212 do Regimento Interno do TCU.
	Ante o exposto, VOTO por que este Colegiado aprove a minuta de acórdão que ora submeto à apreciação.
TCU, Sala das Sessões Ministro Luciano Brandão Alves de Souza, em 15 de março de 2022.
Ministro JOÃO AUGUSTO RIBEIRO NARDES 
Relator